【裁判字號】    95,訴,430
【裁判日期】    951110
【裁判案由】    損害賠償
【裁判全文】
臺灣高雄地方法院民事判決              95年度訴字第430號
 原      告  甲○○
             丁○○
 上  二  人
 訴訟代理人  蘇建榮律師
 被      告  戊○○
上列當事人間損害賠償事件，本院於民國95年10月27日言詞辯論
終結，判決如下：
      主      文
原告之訴及假執行之聲請均駁回。
訴訟費用由原告負擔。
      事實及理由
一、原告主張：被告戊○○於85年10月間，向原告2 人及訴外人
    乙○提議購買人孔蓋開啟器之專利，4 人各約定出資新台幣
     (下 同)2,000,000 元 ，合計以8,000,000 元向訴外人丙○○購買新型專利第58415 號可調昇式人孔 (專利權人為
     旺泰機械股份有限公司，負責人楊明泉)( 下 稱系爭專利)
     ，併獲附購第86918 號專用於街道路面人孔蓋開啟之起重
     器構造 (專利權人為翁振添)，4人並在86年5 月30日共同
     成立朝昌科技股份有限公司 (下稱朝昌公司)， 惟被告僅
     將其中2,950,000 元交付丙○○，將其餘款項侵占入己；
     爰依民法第184 條、第213 條、不當得利之法律關係，請
     求被告給付原告各1,000,000 元及法定遲延利息。並聲明
     ：(一)被告應給付原告各1,000,000 元及均自86年6 月16日
     起至清償日止，按週年利率5%計算之利息。(二)願供擔保請
     准宣告假執行。
二、被告則以：其已依約定向丙○○購買上開新型專利第58415
    號可調昇式人孔併獲附購第86918 號專用於街道路面人孔蓋
    開啟之起重器構造專利，僅因其中部分款項遭第3 人取走，
    因而僅交付丙○○2,950,000 元，且被告已將移轉專利所需
    要之資料及印文蓋用完畢經乙○交付原告，並無侵占或不當
    得利之事實，僅其因而積欠丙○○5,050,000 元價金，亦已
    簽發本票交付丙○○；又朝昌公司已利用上開專利為基礎與
    工研院合作研出新型可調昇式人孔，足認被告確無侵占或不
    當得可言。並聲明：原告之訴駁回。
三、本件經協商整理爭點：
    不爭執事項：
  (一)戊○○、丁○○、甲○○、乙○等4 人於86年4 月間決議各
    出資2,000,000 元，向訴外人丙○○購買新型專利第58415
    號可調式人孔 (專利權人為旺泰機械股份有限公司，法定代
    理人楊明泉)， 專利期間自79年10月20日至89年10月20日止
    ，附贈專利號碼86918 號「專用於街道路面人孔蓋開啟之起
    重器構造」，惟戊○○僅給付丙○○2,950,000 元；4 人並
    在同年5 月30日成立朝昌科技股份有限公司。
  (二)朝昌公司在86年7 月18日向工業技術研究院機械研究所提出
    技術服務委託書，服務內容為可調式人孔設計變更與改善等
    項目，朝昌公司並與工研院機械所於86年8 月11日共同向經
    濟部智慧財產局申請可調式人孔改良構造之新型專利，取得
    新型第148382號專利，專利期間自87年2 月1 日至98年8 月
    10日。
    爭執事項：
  (一)原告主張被告侵占原告等人所交付之款項3,050,000 元，所
    為合於民法第184 條規定侵權行為之要件，請求被告賠償2
    人各1,000,000 元及自86年6 月16日起算之法定遲延利息，
    有無理由？
  (二)原告2 人主張被告因而受有不當得利，請求被告返還上開金
    額之不當得利，有無理由？
四、原告主張被告侵占原告等人所交付之款項3,050,000 元，所
    為合於民法第184 條規定侵權行為之要件，請求被告賠償2
    人各1,000,000 元及自86年6 月16日起算之法定遲延利息，
    有無理由？
  (一)按當事人主張有利於己之事實者，就其事實有舉證之責任，
    民事訴訟法第277 條前段定有明文；而因故意或過失不法侵
    害他人權利者，負損害賠償責任，民法第184 條第1 項前段
    亦規定甚明；再關於侵權行為賠償損害之請求權，以受有實
    際損害為成立要件，損害賠償之債，以有損害之發生及有責
    任原因之事實，並二者之間有相當因果關係為其成立要件（
    最高法院48年台上字第481號判例參照）。原告提起本件
    侵權行為損害賠償之訴訟，除須有請求權外，尚應證明其實
    際受有損害，蓋損害之有無乃侵權行為損害賠償請求權之權
    利成立要件，就此積極存在之事實，依上開法條及判例意旨
    ，自應由原告就上述成立要件為相當之舉證證明，始能謂其
    請求權存在。
  (二)被告固有未依約將原告等人交付用以共同購買系爭專利款項
    中之3,050,000 元依約交付予訴外人丙○○之事實，為兩造
    所不爭執，且被告並因而涉犯侵占罪行，經本院93年易字第
    1239號刑事判處有期徒刑1 年2 月，並經台灣高等法院94
    年上易字第116 號駁回上訴確定 (被告服刑後經假釋出獄)
    ，復有本院職權調閱之上開卷證可參；惟依上開說明，原告
    2 人仍需因而受有損害，始得請求被告負損害賠償責任，經
    查：
  (1)證人即與兩造合作購買系爭專利之乙○到庭結稱「公司雖然
    已經先成立，但是還沒有取得設立登記許可，所以才先用戊○○個人名義代表股東向丙○○買上開2 個專利，是經過股
    東會大家同意才去買上開專利的。」「當時已經講好被告要
    把專利權移轉還給公司，甲○○拿了2,000 元叫我搭車到高
    雄找戊○○請他在相關資料上蓋章，讓我拿回來申請移轉專
    利，我也確實去高雄找了戊○○，戊○○也同意並且當場在
    我所拿去必要資料及表格上蓋章交還給我，我拿回去還給甲○○，隔了一段時間以後我問甲○○是否辦理專利權過戶完
    畢，但是甲○○表示專利權時間已經快要過了，再辦理移轉
    手續沒有必要，所以他雖然拿到戊○○給他資料，但是他自
    己並沒有辦理過戶手續，是因為他認為已經沒有必要辦移轉
    過戶的手續。」「因為甲○○說要與工研院合作比較有公信
    力，所以甲○○是用戊○○已經取得專利的可調昇式人孔蓋
    專利拿去作基礎，跟工研院一起合作研究出來的專利，所以
    朝昌公司與工研院研究開發的並不是獨立的專利發明，而是
    利用戊○○本來的專利去研究開發出來的。」「因為跟工研
    院要合作就講了3 、4 個月才開始合作，之後以戊○○取得
    的專利再去改良成可以上鎖還可以再昇高、降低再去申請專
    利，又隔了1 年多才取得專利，可能是因為這樣，所以工研
    院才認為是不同的專利，其實跟工研院合作的專利，是利用
    戊○○的專利作基礎這一點是絕對沒錯。」 (95年7 月11日
    言詞辯論筆錄)； 是依證人所言，足認被告已依約定向丙○○購買取得系爭專利，於先登記為被告名義所有後，再依甲○○要求而將相關移轉專利所需資料交付原告等人，且朝昌
    公司確係利用被告取得之系爭專利向工研院申請合作後再取
    得改良式之可調昇式人孔甚明，已難認原告2 人實際受有何
    損害可言。
  (2)再依證人丙○○證述「戊○○有向我購買可調昇式人孔專利
    ，但是他並沒有表明是否代表公司來買，且我買賣交易對象
    就是戊○○，所以我也不管他是否代表公司。」「沒錯，因
    為人孔蓋開啟器部份因為我沒有年費而失效，實際上已經不
    受專利保護，所以我就一起送給戊○○。」「戊○○已經有
    簽發面額5,050,000 元要還給我了，他總共簽了幾張本票要
    分期還我。」「刑事案件在基隆一審判決以後我才找到被告
    ，當時他還沒有在監，他就簽本票還給我，但是後來他因為
    入監執行，所以沒有能力還給我。」「只要戊○○把錢還給
    我，我就沒有意見了，因為他還欠我5,050,000 元買賣價金
    。」，是依證人所言，證人出賣系爭專利之對象為被告，被
    告並因而積欠證人買賣價金5,050,000 元，且已簽發本票交
    付證人，原告2 人或朝昌公司並未因而對證人需負擔任何債
    務存以認定。
  (3)原告雖以工研院函文已表示朝昌公司與工研院之合作專利為
    獨立專利，並非利用系爭專利為基礎而研發，固有工研院95
    年10月3 日工研轉字第0950013894號函可參，然查，工研院
    與朝昌公司合作申請取得之專利為式可調式人孔改良構造 (
    專利號碼00000000號)， 亦有工研院傳真函為憑，然上開傳
    真函亦表示於提出專利申請時，已將系爭專利之追加專利列
    為專利說明書之習知技術中，並經審查兩者不同，並未有關
    連等語，參以，朝昌公司 (原告等)係 於86年7 月18日向工
    研院提出技術服務委託書，委託關於可調式人孔設計變更與
    改善等項目，有工研院函文補傳真之技術服務委託書可證，
    而兩造係於86年4 月決議向丙○○購買系爭專利，朝昌公司
    於96年5 月30日設立登記，與上開向工研院提出申請合作改
    良可調式人孔設計之時間，相距僅不到2 個月，如非利用被
    告已取得之系爭專利為基礎，何能如此迅速即提出相類似專
    利之改良申請，足認證人乙○所言為真實，原告確係已使用
    被告所取得之系爭專利為基礎而提出改良申請案。
  (4)綜上，足認原告並未實際受有任何損害，主張依侵權行為之
    相關規定，請求被告賠償損害，即無理由；而原告亦未證明
    其因而受有任何損害，原告依民法第184 條規定侵權行為之
    要件，請求被告賠償2 人各1,000,000 元及自86年6 月16日
    起算之法定遲延利息，並無理由。
五、原告2 人主張被告因而受有不當得利，請求被告返還上開金
    額之不當得利，有無理由？
    按依不當得利之法則請求返還不當得利，以無法律上之原因
    而受利益，致他人受有損害為其要件，故其得請求返還之範
    圍，應以對方所受之利益為度；查被告已依約定向丙○○購
    買取得系爭專利，並於原告要求時，即交付專利過戶所需之
    資料，被告並因而積欠丙○○系爭之專利買賣價金
    5,050,000 元等事實，均如前述，則被告既已依兩造與訴外
    人乙○之約定，向訴外人丙○○購買取得系爭專利，並提供
    予原告等人使用，即非無法律原因而受有任何利益，原告主
    張被告因而受有不當得利，請求被告返價上開金額之不當得
    利，為無理由。
六、綜上所述，原告依民法第184 條、第213 條及不當得利之法
    律關係，請求被告給付原告各1,000,000 元及法定遲延利息
    ，均無理由，應予駁回。又原告既受敗訴判決，其假執行之
    聲請亦失所依附，應併予駁回。
七、本件因事證已明，兩造其餘主張及攻擊防禦方法，核與判決
    結果無，爰不一一論述。
八、據上論結：本件原告之訴為無理由，爰依民事訴訟法第78條
    ，判決如主文。
中    華    民    國    95    年    11    月    10    日
                  民事第七庭    法  官  林玉心
正本係照原本作成。
如不服本判決，應於送達後20日內，向本院提出上訴狀並表明上
訴理由，如於本判決宣示後送達前提起上訴者，應於判決送達後
10日內補提上訴理由書（須附繕本）。
中    華    民    國    95    年    11    月    10    日
                                書記官  胡樂寧


司法院資訊處製作；財團法人民間司法改革基金會備份。
